【裁判字號】    89,勞上,30
【裁判日期】    891219
【裁判案由】    恢復權益等
【裁判全文】
臺灣高等法院民事判決  八十九年度勞上字第三○號
    上  訴  人    甲○○
    訴訟代理人    陳祖德律師
    複  代理人    許啟龍律師
    被  上訴人    中華航空股份有限公司  設台北市○○○路○段一三一號
    法定代理人    李雲寧      .
    訴訟代理人    林元祥律師
右當事人間請求恢復權益等事件，上訴人對於中華民國八十九年八月十日臺灣臺北地
方法院八十八年度勞訴字第八十四號第一審判決提起上訴，本院判決如左：
    主      文
上訴駁回。
第二審訴訟費用由上訴人負擔。
    事      實
甲、上訴人方面：
一、聲明：
  (一)原判決廢棄。
  (二)被上訴人應就上訴人之職位回復為七職等會計員。
  (三)被上訴人應給付上訴人新台幣(下同)一百二十二萬二千三百三十四元。
  (四)第二項聲明上訴人願供擔保宣告假執行。
二、陳述：除與原判決記載相同者外，補稱略以：
  (一)僱主對於勞工調動職務上須遵守內政部七十四年七月十日 (七四)台內勞字第三
    三一一三號函釋之五原則，即基於企業經營上所必須不得違反勞動契約對
    勞工薪資及其他勞動條件未作不利之變動調動後與原有工作性質為其體能技術
    所可勝任調動工作地點過遠，僱主應予必要之協助。被上訴人對勞工薪資作不
    利之變動，又非企業經營上所必要，損害勞工權益，違反誠信原則及權利濫用。
  (二)考績制度僅供被上訴人公司員工升遷、調整職務之參考，不得對員工為降等減薪
    之懲罰。
  (三)否認有遺失機票情事發生。
  (四)上訴人書寫之報告書，僅表明上訴人力圖上進之決心，並無明示同意接受自七等
    職降為五等職及同意薪資按年遞減之意思。
乙、被上訴人方面：
一、聲明：
  (一)上訴駁回。
  (二)如受不利之判決，願供擔保免為假執行。
二、陳述：除與原判決記載相同者外，補稱略以：
  (一)被上訴人公司員工工作規則第八十八條規定，公司員工之考績，每年定期辦理一
    次，以作為升遷、調整職務之參考依據。該工作規則業經送請主管機關核備，且
    於上訴人進入被上訴人公司服務時，即交付上訴人。被上訴人公司依工作規則上
    開規定，對上訴人為年度考績之評等，且為職等上之調整，難謂有違勞動基準法
    或勞動契約及未獲上訴人之同意。
  (二)上訴人之報告書，乃其親筆書就，並無受脅迫情事。
  (三)上訴人工作態度懶散、做事不專心，機票、帳單未歸位放在一起，並有遺失機票
    及於上班時從事股票買賣，致績效考核不佳。與員工工作規則第一○二條規定無
    關。
  (四)縱被上訴人於八十六年四月一日對上訴人之降等措施係侵權行為，上訴人於八十
    八年八月三十日始具狀主張，其請求權已因時效經過而消滅。
    理      由
一、上訴人主張：上訴人自七十九年十月十五日起受僱在被上訴人公司擔任七職等會
    計員。被上訴人因八十三年間名古屋空難事件，為精減組織、削減人力，連續兩
    年無端考核上訴人之考績為乙等。至八十六年間，被上訴人將上訴人列為５％不
    適任人員之一，並由主管告知將予以資遣或由上訴人選擇自願降等減薪，上訴人
    表示異議，被上訴人不予接受，且竟脅迫上訴人書寫報告書，接受自願降等減薪
    。上訴人固書寫報告書，但僅表明力圖上進之決心，並無明示同意接受自七等職
    降為五等職及同意薪資按年遞減之意思。詎被上訴人仍於八十六年四月一日將上
    訴人降為五職等資料處理整備員，當年年終獎金亦予剝奪。上訴人迄今仍在原單
    位從事與懲戒前相同職務，與懲戒後之職等及職位不相當，不論如何努力，均不
    能恢復原有權益。上訴人已向被上訴人為撤銷上開被脅迫書寫報告書之意思表示
    。而被上訴人違反誠信原則及濫用權利，任意變更勞動條件，違反勞動基準法，
    侵害上訴人之權利，並使上訴人之名譽受損害。爰依侵權行為法則請求被上訴人
    將上訴人之職位回復為七職等會計員，補足上訴人之薪資二十二萬二千三百三十
    四元，及賠償精神上之損害一百萬元等語。
二、被上訴人則以：被上訴人對員工績效實施評等制度，目的在使員工年度考績制度
    化，以激勵員工工作意願、提高生產力、努力於職司，並作為員工年度考績、職
    務調整及不適任人員處理之依據，並無違反勞動基準法。被上訴人公司因飛安事
    故，亟思整頓內部，避免不幸事件重演，而行員工績效考核制度。上訴人所屬財
    務處八十四年度考績考核，經初評、複評及審核三階段之評分，上訴人得分七十
    二分，屬於乙等，於同儕間落後甚多。八十五年度，上訴人之考績得分為七十四
    ．四分，仍屬「績效低於一般水準者」之乙等，單位主管對其評語為：「懶散、
    工作不積極努力，須加強輔導改進」，並非無端評定。被上訴人按員工工作規則
    第八十八條規定，調整上訴人之職等、薪資，並無違反勞動基準法、誠信原則及
    濫用權利，上訴人不得依侵權行為法則請求等語，資為抗辯。
三、上訴人主張其自七十九年十月十五日起受僱在被上訴人公司擔任七職等會計員職
    務，於八十六年間被上訴人降調為五職等資料處理整備員，並被減薪，但迄今仍
    從事相同工作，未再昇遷等事實，業據提出在職證明書、經歷證明為證，並為被
    上訴人所不爭執，堪信為真實。
四、上訴人主張被上訴人上開調整職務為非法變更勞動條件，但為被上訴人所否認，
    並以上開情詞置辯。按僱主僱用勞工人數在三十人以上者，應依其事業性質，就
    勞工所應遵守之紀律、考勤、請假、獎懲及升遷等，應於工作規則訂定，報請主
    管機關核備後並公開揭示之，勞動基準法第七十條定有明文。本件依被上訴人公
    司訂定之員工工作規則第八十八條規定：「本公司員工之考績，每年定期辦理一
    次為原則，以作為升遷、調整職務之參考。」該公司八十五年員工年度考績辦法
    第四條第五點規定：「乙，七十分以上不滿七十五分屬績效低於一般水準者。」
    (原審卷第八六、九九頁)上訴人於被上訴人公司八十四、五年度之考績經審核均
    為乙等，分別為七十二、七十四．四分。上訴人之主管對於上訴人之評語為：「
    懶散、工作不積極努力，須加強輔導改進。」有被上訴人提出上訴人之年度考績
    表、考評表在卷可稽  (原審卷第一一○至一一四頁)。據證人即當時被上訴人之
    會計經理高雍生證稱：「上訴人．．．曾經遺失機票，工作上有不按公司規定製
    作報表情形，所以其績效比較落後，而且有上班時間玩股票的情形。．．．當時
    他的情形，我們可以勸退，可以輔導考核，可以降等，可以給他資遣，可以調整
    工作。」（本院卷第五五頁）又依被上訴人提出上訴人書寫之報告書記載：「職
    甲○○過去曾因年輕經驗不足，部分行為未能達到公司要求，心中甚為後悔，去
    （85）年二月經長官規勸，立即力圖改進，迄今一年來均努力工作，不敢懈怠，
    但現面臨降等壓力，因職家中妻並無職業，子尚年幼，負擔生計甚重，懇請上級
    長官給予一自新機會。‧‧‧」等語，被上訴人公司主管人員分別在該報告書批
    註：「李員年來確知悔改並工作努力，請給予自新機會。」「建議按降等之方式
    處理，並加強考核半年。」此有報告書在卷可稽  (原審卷第一一五頁)，可見上
    訴人確有工作不力情事。上訴人連續二年考績被評定為乙等，並經調職，自非無
    故。雖上訴人辯稱其係被迫書寫報告書，並接受降職減薪云云，據證人高雍生證
    稱：「當時他希望公司給他一個機會，他要改過自新，留在公司。所以他自願寫
    報告書希望降等留在公司，他完全是自願的。」（本院卷第五五頁）證人即上訴
    人同事陳佩玓證稱：「我聽甲○○講，我知道李可能有被解僱的危險，所以我有
    告訴他是否進去與副座道歉或是作其他的努力，我知道他後來有寫悔過書 (即報
    告書) ，我不知道內容如何，我有請簡俊聲幫上訴人看看他寫得可不可以。」（
    同卷第六四頁）證人即上訴人同事簡俊聲證稱：「我們也知道上訴人的考績很不
    好，‧‧‧我見他字紙簍中有切結書  (指報告書)之類的東西，我就要他寫得可
    憐一點，以取得公司的同情，我記憶中是甲○○在寫切結書‧‧‧」等語 (同卷
    第六三頁) ，堪信上訴人係自願書寫報告書，此外上訴人亦未舉證證明係受何人
    脅迫其接受降職減薪之事實，其主張撤銷受脅迫接受降職減薪之意思表示，自屬
    無據。則上訴人既自願接受降職減薪，即不得謂被上訴人係任意變更勞動條件，
    侵害上訴人之權利。至於上訴人於降職減薪後仍從事原來之工作，迄未能陞遷乙
    節，按僱主對於工作、效率相同之勞工，應給付同等之工資，固為勞動基準法第
    二十五條所明定，但被上訴人既有工作效率不如其他勞工而被降職情形，又未舉
    證證明其已達陞遷之標準，被上訴人給予較低之待遇，且未准予陞遷，難認有何
    違反誠信原則、勞動基準法或其他侵害上訴人權利情事。從而，上訴人依侵權行
    為法則請求被上訴人將上訴人之職位回復為七職等會計員，補足上訴人之薪資二
    十二萬二千三百三十四元，及賠償精神上之損害一百萬元，即屬無據。原審法院
    為上訴人敗訴之判決，於法並無不合，應予維持。上訴意旨指摘原判決不當，求
    予廢棄改判，為無理由，上訴應予駁回。
據上結論，本件上訴為無理由，依民事訴訟法第四百四十九條第一項、第七十八條，
判決如主文。
中      華      民      國    八十九    年     十二     月     十九     日
                                 勞工第三庭
                                   審判長法  官  張  劍  男
                                         法  官  蘇  芹  英
                                         法  官  陳  筱  珮
右正本係照原本作成。
如不服本判決，應於收受送達後二十日內向本院提出上訴書狀，其未表明上訴理由者
，應於提出上訴後二十日內向本院補提理由書狀（均須按他造當事人之人數附繕本）
上訴時應提出委任律師或具有律師資格之人之委任狀；委任有律師資格者，另應附具
律師及格證書及釋明委任人與受任人有民事訴訟法第四百六十六條之一第一項但書或
第二項（詳附註）所定關係之釋明文書影本。
中      華      民      國    八十九    年      十二    月     二十     日
                                        書記官   紀  昭  秀
附註：
民事訴訟法第四百六十六條之一（第一項、第二項）：
對於第二審判決上訴，上訴人應委任律師為訴訟代理人。但上訴人或其法定代理人具
有律師資格者，不在此限。
上訴人之配偶、三親等內之血親、二親等內之姻親，或上訴人為法人、中央或地方機
關時，其所屬專任人員具有律師資格並經法院認為適當者，亦得為第三審訴訟代理人
。


司法院資訊處製作；財團法人民間司法改革基金會備份。
